【裁判字號】    99,簡上,52
【裁判日期】    990610
【裁判案由】    給付票款
【裁判全文】
臺灣士林地方法院民事判決              99年度簡上字第52號
上  訴  人  禾鴻科技股份有限公司
法定代理人  甲○○
訴訟代理人  乙○○
            許巍騰律師
被  上訴人  丙○○
訴訟代理人  江燕偉律師
            周俊智律師
上列當事人間請求給付票款事件，上訴人對於中華民國98年12月
16日本院內湖簡易庭98年度湖簡字第1562號第一審判決提起上訴
，本院於99年5月27日言詞辯論終結，判決如下：
    主  文
上訴駁回。
第二審訴訟費用新臺幣壹萬陸仟佰伍拾元由上訴人負擔。
    事實及理由
一、本件被上訴人起訴主張：其持有上訴人所簽發、票據號碼為
    AV0000000 號、發票日為民國97年6 月25日、面額為新臺幣
    （下同）1,000,000 元、受款人及背書人均為「甲○○」之
    支票1 紙（以下簡稱系爭支票），詎經其於同年8 月26日提
    示後為上訴人撤銷付款委託而遭退票未獲支付。為此，基於
    票款給付請求之法律關係，聲明請求：上訴人應給付被上訴
    人1,000,000 元，及自起訴狀繕本送達上訴人之翌日起至清
    償日止，按年息6%計算之利息。
二、上訴人則以：上訴人公司於97年間發生財務困難，為調度資
    金，乃簽發系爭支票予甲○○以供其對外調度資金時所用，
    與甲○○間僅具有供擔保及帳務作業之作用，甲○○並承諾
    不會將之提示兌現，因此系爭支票上訴人並無簽發票據的真
    意；又系爭支票之發票日在97年6 月間，被上訴人遲至97年
    8 月間始將系爭支票提示兌現，已逾票據法所定提示期限，
    且上訴人開立系爭票據交付予甲○○時，原已在法定提示期
    限經過後，是甲○○將系爭支票背書轉讓予後手即訴外人謝
    忠奇之時點，當然在法定提示期限經過後，故甲○○所為背
    書轉讓為期後背書轉讓，僅具有一般債權讓與之效力，上訴
    人應得以對抗甲○○之事由，對抗被上訴人；再被上訴人並
    非甲○○之直接後手，而係甲○○將系爭支票背書移轉予謝
    忠奇，謝忠奇再交付予被上訴人，且謝忠奇實際並未調度資
    金予上訴人，因被上訴人並未證明係以相當之對價取得系爭
    支票，被上訴人應不得享有優於前手即謝忠奇之權利，上訴
    人應得以對抗謝忠奇的事由對抗被上訴人等語置辯，並聲明
    ：駁回被上訴人之訴。
三、原審對於被上訴人之請求，判決其全部勝訴，並依職權宣告
    假執行。上訴人以系爭支票係以期後背書轉讓予被上訴人，
    原審未詳查系爭支票的開立時間及交付時間。為此，依法提
    起上訴，並聲明：(一)原判決廢棄；(二)駁回被上訴人第一審之
    訴。被上訴人則聲明：上訴駁回。
四、本院得心證之理由：本件被上訴人主張持有系爭支票，並於
    屆期提示因上訴人業已撤銷付款委託而未獲付款，且甲○○
    係系爭支票之受款人，嗣並將系爭支票背書轉讓系爭支票權
    利，但被上訴人並非甲○○之直接後手等情，為兩造所不爭
    執，並有系爭支票及退票理由單等影本在卷足稽（原審卷第
    7 頁），惟上訴人仍以前詞置辯。是本件之爭點在於：(一)系
    爭支票是否因上訴人開立時無轉讓流通的意思，而無庸負擔
    票據債務；(二)被上訴人是否因於系爭支票提示日後始經交付
    而受讓系爭支票權利，致上訴人得以對抗前手之事由對抗被
    上訴人？(三)被上訴人是否以無相當之對價取得系爭支票，上
    訴人得以對抗其前手之事由對抗被上訴人？茲依爭執事項依
    序分述如下：
（一）按在票據上簽名者，依票上所載文義負責，票據法第5 條
      第1 項定有明文。支票乃文義證券及無因證券，證券上之
      權利義務悉依證券上所載文句而決定其效力，從而支票上
      權利，依支票文義而發生，與其基礎之原因關係各自獨立
      ，支票上權利之行使不以其原因關係存在為前提，故其原
      因關係不存在或無效時，執票人仍得依支票文義行使其權
      利，最高法院49年度台上字第334 號著有判例。次按支票
      固原為支付證券，並無到期日的規定，惟我國習慣上仍常
      有發票人於簽發支票時填載較實際簽發日為後數日或數月
      之日期，而以之為見票付款之日期俗稱為「遠期支票」的
      情形。本件上訴人固主張系爭支票僅係供擔保及帳務使用
      ，並未真正供流通的意思，被上訴人對此則否認為真正。
      查：被上訴人並非上訴人之直接後手，已為兩造所不爭執
      之事實，是上訴人與受款人甲○○間縱有非基於流通的意
      思開立系爭支票的事由，依票據法第13條之規定：「票據
      債務人不得以自己與發票人或執票人之前手間所存抗辯之
      事由對抗執票人」，原不得對抗非直接後手之被上訴人，
      上訴人以此對抗被上訴人之請求，顯與法未合。且上訴人
      所聲請之證人甲○○於審理中所證稱：「十八日（按：應
      為97年6 月18日）之後開的票是跳票之前所剩餘的支票，
      是用來對帳用，…」，「…，公司開票給我，再由我個人
      去調度，六月十八日之前一些是遠期，但是跳票之後就沒
      有票可以開，…」等語（原審卷第39頁背面），僅說明以
      上訴人名義開立的所有票據中，有部分在97年6 月18日之
      後開立者始作為對帳之用途，故依其所述，並未能排除系
      爭支票可能是97年6 月18日之前所開立之遠期支票，且非
      供對帳之用。況由上訴人於本院審理時所提出上訴人公司
      支票帳戶的支票存根簿，票據號碼為AV0000000 號之系爭
      支票係第7 紙即開立的支票，因存根簿的票根為100 紙（
      編號自AV0000000 號至AV0000000 號），益徵系爭支票應
      為該存根簿所有簽發之支票中較早先開立的票據而屬第一
      批開立之支票，有該支票存根簿附卷可資參佐（本院卷證
      物袋內），是其證詞並未推翻系爭支票的文義效力，參照
      上揭規定及判例意旨，上訴人既不否認其為發票人，即應
      依票據文義負責，上訴人該部分主張，於法不合，應不足
      採。
（二）按到期日後之背書，僅有通常債權轉讓之效力。背書未記
      明日期者，推定其作成於到期日前；又支票之發票地與付
      款地，在同一省（市）區內者，支票執票人應於發票日後
      7 日內，為付款之提示，為票據法第41條、130 條第1 款
      所明定。而依票據法第144 條、第41條第1 項之規定，因
      支票並無到期日，故應解為於支票提示付款期限經過後所
      為之背書，始該當於到期日後之背書。本件上訴人主張系
      爭支票之發票日在97年6 月間，被上訴人遲至97年8 月間
      始將系爭支票提示兌現，且甲○○係於系爭支票提示期間
      經過後，始背書轉讓系爭支票予謝忠奇，嗣輾轉移轉為被
      上訴人所持有，是上訴人持有系爭支票係經期後背書轉讓
      取得，故上訴人得以其與甲○○間抗辯事由對抗被上訴人
      。被上訴人對此則陳稱：其不可能願意拿過期之支票作為
      上訴人借款的擔保或對帳之用，且係因上訴人向其諉稱公
      司有困難，所以才遲未提示等語。經查：系爭支票之發票
      日為97年6 月25日，且上訴人公司與系爭支票票面上所載
      付款行即臺灣中小企業銀行南港分行，所在地均為臺北市
      ，故依票據法第130 條第1 款之規定，系爭支票的提示期
      限應至同年7 月2 日；且系爭支票的受款人、背書人均為
      「甲○○」，但未載明背書之時間，有系爭支票在卷足參
      ，依上揭票據法之規定，應推定該背書為期前背書。上訴
      人固為推翻票據法關於期前背書之推定效力，聲請證人甲
      ○○證稱：「（問：你可否確認系爭支票是九十七年六月
      十八日之前或之後的支票？）我印象所及是在七月下旬，
      如果是十月份提示就與我剛才說的謝忠奇資金會在十月份
      進來相吻合」等語，惟其同時證述：「（上開票據為何跟
      謝忠奇調度資金及大約何時交付？）交付時間第一批應該
      是在九十六年底九十七年初，系爭支票應該不是在九十六
      年底開的，因為九十六年底那一批都有兌現，第二批應該
      是我接任前後，因為當時比較混亂。我跟謝忠奇之間的資
      金關係究竟是公司調度用或購買私人房地產爭議不休」，
      「我不認識原告（按；即被上訴人），他可能是謝忠奇的
      員工或其親友，第一批我親自交付謝忠奇，中間有可能是
      被告公司副總接手，七月下旬就我親自交付」等語。依其
      證詞，其移轉上訴人公司之支票時期，大致第一批約於96
      年至97年間、第二批於97年7 月下旬。又如由發票人將受
      款人記載於票據時，須由受款人先為背書轉讓，始能認為
      背書之連續（最高法院68年度台上字第1939號判例要旨參
      照），因此證人為上訴人調度資金所經手的支票，參酌系
      爭支票係記載受款人為「甲○○」，則其證詞中所稱「交
      付」一語，即應係證人以背書移轉票據權利之意。然參酌
      證人亦證稱上訴人公司於97年6 月18日始退票，以及依上
      述，系爭支票應屬一連串開立之票據較早簽發等情，故其
      證詞並未排除第一批所交付之支票可能為發票日在6 月18
      日前後的遠期支票，而於系爭支票的提示期限內（即97年
      7 月2 日前）仍繼續流通移轉的事實，故系爭支票仍有可
      能屬證人第一批交付的遠期支票，只是經被上訴人逾提示
      期日遲為提示而未兌現的支票。雖證人所證並未確切說明
      系爭支票就是在提示期限經過後所轉讓的票據，卻以第一
      批支票均已兌現，故系爭支票應不屬於第一批支票，作為
      推論系爭支票的交付時應屬已逾提示期限之第二批支票的
      依據。惟其證詞中業已說明上訴人公司於6 月18日即已有
      退票事實，因當時尚未交付第二批支票，6 月18日所退票
      之支票自應屬第一批所交付的票據，顯與證詞所陳第一批
      所交付之票據均已兌現等語矛盾；且衡諸上訴人公司原係
      為調度資金而開立票據，資金並非充裕，是否能完全兌現
      ，顯有疑義；再甲○○為上訴人公司的法定代理人，復自
      承私產購買與公司調度等資金混淆不清，且在第一批及七
      月下旬之前，中間有公司副總接手，伊不在公司，可能並
      非伊所經手的票據等情，是證人甲○○的證詞無法排除系
      爭支票可能就是甲○○第一批交付而仍於提示期限內流通
      之支票，甚或是其不在公司期間，7 月2 日前所交付的支
      票，自不足以推翻前述法律推定事實，是上訴人該部分的
      主張，尚屬無據，亦不足採。
（三）按票據行為為不要因行為，執票人不負證明關於給付之原
      因之責任，如票據債務人主張執票人取得票據係無對價或
      於作成拒絕證書後而取得，則應由該債務人負舉證之責任
      ，最高法院71年度台上字第5228號同其意旨，可資參照。
      本件上訴人以被上訴人係無相當對價取得票據，被上訴人
      不得享有優於前手謝忠奇的權利，被上訴人則對此陳稱：
      其係以相當之對價，向前手楊景雲取得系爭支票。然上訴
      人就被上訴人未以相當之對價取得系爭支票之事實，即未
      舉證以明其說，此部分之主張即難認有據，自不足採。
五、綜上所述，本件上訴人票據上之抗辯均不足採，是被上訴人
    本於票據法律關係，訴請上訴人給付票款1,000,000 元，及
    自起訴狀日繕本送達翌日即98年7 月17日起至清償日止，按
    年息6%計算之利息，為有理由，應予准許。原審因而為上訴
    人敗訴之判決並無違誤，上訴人上訴意旨仍執陳詞，指摘原
    判決不當，求予廢棄改判，為無理由，應予駁回。並依職權
    確定第二審訴訟費用額（裁判費）16,350元由上訴人負擔。
六、本件事證已臻明確，其餘兩造之主張、陳述暨所提之證據，
    經審酌均與本院前揭判斷不生影響，爰不一一詳予論述，附
    此敘明。
七、據上論結，本件上訴為無理由，依民事訴訟法第436條之1第
    3項、第449條第1項、第78條、第87條第1項，判決如主文。
中    華    民    國    99    年    6     月    10    日
                  民事第一庭  審判長法  官  俞慧君
                                    法  官  李瑜娟
                                    法  官  古振暉
以上正本證明與原本無異。
本件判決不得上訴。
中    華    民    國    99    年    6     月    22    日
                                    書記官  姜貴泰

司法院資訊處製作；財團法人民間司法改革基金會備份。
